最高法院刑事判決　　　　　　　九十四年度台上字第九九九號
　　上　訴　人　甲○○
　　選任辯護人　熊梓檳律師
　　　　　　　　楊國煜律師
　　上　訴　人　丙○○
　　選任辯護人　張豐守律師
　　上　訴　人　乙○○
上列上訴人等因貪污案件，不服台灣高等法院台中分院中華民國
九十三年五月二十七日第二審更審判決（九十二年度上更(一)字第
一０五、一三四號，起訴案號：台灣台中地方法院檢察署九十年
度偵字第五九五三號），提起上訴，本院判決如下：
    主  文
原判決關於甲○○、丙○○、乙○○部分撤銷，發回台灣高等法
院台中分院。
    理  由
本件原判決撤銷第一審關於上訴人甲○○、丙○○、乙○○部分
之判決，改判依牽連犯、連續犯之例分別論處甲○○、丙○○共
同連續依據法令從事公務之人員，對於主管之事務，明知違背法
令，直接圖自己不法利益，因而獲得利益各罪刑（均各處有期徒
刑伍年貳月，均褫奪公權伍年）；論處乙○○共同非依據法令從
事公務之人員，與依據法令從事公務之人員，對於主管之事務，
明知違背法令，直接圖自己不法利益，因而獲得利益罪刑（處有
期徒刑年陸月，褫奪公權年）；固非無見。
惟按刑事審判上之共同被告，係為訴訟經濟等原因，由檢察官或
自訴人合併或追加起訴，或由法院合併審判所形成，其間各別被
告及犯罪事實仍獨立存在。故共同被告對於其他共同被告之案件
而言，為被告以外之第三人，本質上屬於證人，為確保被告對證
人之詰問權，證人於審判中，應依法定程序，到場具結陳述，並
接受被告之詰問，其陳述始得作為認定被告犯罪事實之判斷依據
。刑事訴訟法於民國九十二年二月六日經總統公布增訂第二百八
十七條之二規定：「法院就被告本人之案件調查共同被告時，該
共同被告準用有關人證之規定。」，並於同年九月一日施行。本
件原審於調查共同被告劉俊雄、甲○○、康文炳時，未依上開規
定適用人證之調查程序，俾使之立於證人之地位而為陳述，致相
關上訴人等不能行使正當詰問權，其所踐行之訴訟程序難謂適法
。且逕以上開共同被告等之供述，分別資為論斷相關上訴人個別
犯罪之證據，亦非適法。又依原判決事實之認定及理由之說明，
似均認上訴人甲○○、丙○○與乙○○係分別共同直接圖「他人
」不法利益，因而獲得利益，乃原判決主文第二、三項均諭知直
接圖「自己」不法利益，因而獲得利益，難謂妥適。再就原判決
事實欄二所記載之犯罪事實部分，本件系爭之台中縣沙鹿鎮公所
所有之BMW 廠牌、牌號原為OB─5681（嗣後換發為B2─8451）之
公務車，在未註銷報廢前，仍屬該鎮公所之公務車輛，鎮長甲○
○基於公務上之需要，似非無權決定維修後再行使用，且因其維
修費用本質上為保存該公有財物之必要行為，似屬鎮長之職權範
圍（如有不當，似為行政責任問題），與嗣後交由乙○○私人使
用後，始發生之維修費用並無直接之關連。原判決雖認甲○○（
鎮長）係八十七年四月下旬已將上開車輛交予乙○○使用，其主
要論據為：證人陳清雄證稱：乙○○曾於八十七年六月十八、十
九日左右將上開車輛交付其維修等語，及八十七年四月二十九日
申請新牌照之沙鹿鎮公所公文、汽車新領牌照登記書影本等，然
原判決事實既認系爭公務車：「因年久失修，原牌照已遭註銷並
停駛中」，理由內亦謂：「上開車輛因停駛而年久失修，必須維
修始能供繼續使用」（原判決第一三頁），究竟系爭公務車在第
一次維修前是否還能使用，頗有疑問，則此部分維修費用（八十
七年六月三十日支付之新台幣七萬九千七百元）能否認係甲○○
、丙○○共同直接圖利乙○○不法利益，因而獲得利益，非無再
行研求之餘地。又乙○○辯稱「其使用系爭車輛，用於公務，並
提出開會簽到簿、擴大縣務會議紀錄等證物」，並請求傳訊證人
陳杰，以證明乙○○確係駕駛系爭車輛用於公務等情，雖原判決
以乙○○未具公務員身分，代理鎮長出席會議，非屬「公務」為
由，不予採信，但乙○○可否及確否代理鎮長出席會議？及吳欽
錫是否曾委請乙○○代為處理公務或代為出席縣政會議，又因公
務之需要，鎮長可否准許私人使用公務車輛，使用公務車輛是否
以具有公務員身分為必要，均有進一步辨明之處，因關係上訴人
等有無圖利犯意及犯行之判斷，自有再加調查、審認之必要，遽
行論斷，亦非適法。另丙○○辯稱：乙○○、劉俊雄分別在法務
部調查局中部地區機動工作組（下稱中機組）或原審上訴審時，
均稱：丙○○對於鎮長將其專用車借予乙○○使用，並不知情，
因丙○○沒有管公務車之配置等情（見原判決第一０、一一頁，
上訴審卷第八四頁，偵查卷第二九０頁），原判決以層級較低之
劉俊雄、康文炳均知情，而身為替鎮長代行公文之丙○○當無不
知之理為由，為裁判基礎，有違證據法則云云。雖丙○○不知情
之辯解及乙○○、劉俊雄附合之詞，未必可信。但原判決既謂：
丙○○知悉系爭公務車鎮長借予乙○○使用後曾有抱怨過等語（
見原判決第一二頁，引用劉俊雄之供述），似認丙○○係事後始
知情，如屬無訛，丙○○究係何時始知悉，因關係丙○○何時起
始有圖利犯意之判斷，亦有再加調查、審認之必要。且公務車之
配置，是否屬丙○○之職責範圍，原判決以層級較低之公務員劉
俊雄、康文炳知情，而推論職位較高之丙○○更無不知之理，其
推論亦有瑕疵。又丙○○主張：對車輛之報廢屬鎮長「核定」之
職權，應由鎮長對陳報之事項，加以審查，並作成決定，以完成
該事項之法定效力（地方制度法第二條第四款），伊對於車輛報
廢事項並無代為決定之權，故向鎮長口頭報告，由鎮長口頭指示
如何批示裁決，伊僅有層轉之權，且關於車輛如何報廢之事，伊
事前均未參與並不知情，此有證人林素芬、乙○○、甲○○、康
文炳在中機組之供述（見八十九年度他字第二七二五號卷第一九
三、二一０、二三九頁、九十年二月八日調查筆錄）可按；足認
伊並無圖利犯意聯絡之可能，且本件相關事項即公務車輛之調派
、修理費用與報廢之核銷，免予賠償與否，均非伊之主管事務，
伊並不該當貪污治罪條例第六條第一項第四款之罪云云，雖未可
盡信，但關於系爭車輛報廢事宜，如丙○○確事先曾口頭報告請
鎮長「核定」，經鎮長指示辦理，則丙○○是否有共同圖利他人
之犯意，即非無疑問。亦有再加調查、審認之必要，遽行論斷，
亦非妥適。又依卷附事務管理規則第一百二十七條、第一百三十
六條之規定，機關財產之管理或使用人員，對於所管理使用財產
之失竊，應否負賠償責任，似應以該管理或使用人員是否已盡善
良管理人之注意為斷，並非機關財產一經失竊，該管理或使用人
員即當然須負賠償責任。本件原判決認系爭車輛之保管使用人為
康文炳（但實際使用人乙○○之子李英嘉），究竟本件系爭車輛
之失竊，康文炳有無未盡善良管理人注意義務之情形，為康文炳
應負賠償責任之前提，亦為康文炳是否有受免除賠償責任不法利
益之前提，原判決對於上開責任事實並未認定及說明其依憑之理
由，因關係該部分犯行是否成立圖利罪之判斷，亦有再加調查、
審認之必要，遽行論斷，亦非適法。以上違誤，或為上訴意旨所
指摘，或為本院得依職權調查之事項，應認原判決關於甲○○、
丙○○、乙○○部分，仍有撤銷發回更審之原因。又原判決不另
為無罪之諭知部分（原判決第三０、三一頁理由貳之五），基於
審判不可分之原則亦一併發回，合予指明。
據上論結，應依刑事訴訟法第三百九十七條、第四百零一條，判
決如主文。
中　　華　　民　　國　九十四　年　　三 　 月　　三 　 日
                      最高法院刑事第六庭
                          審判長法官  莊　登　照
                                法官  洪　明　輝
                                法官  黃　一　鑫
                                法官  魏　新　和
                                法官  林　秀　夫
      本件正本證明與原本無異
                                      書  記  官
中　　華　　民　　國　九十四　年　　三　  月　　十  　日
                                                      Ｅ
